臺灣台中地方法院民事判決　九十四年度簡上字第六八號
　　上　訴　人　甲○○
　　訴訟代理人　劉惠利　律師
　　被上訴人　　寶來證券股份有限公司
　　法定代理人　乙○○
　　訴訟代理人　丙○○
右當事人間請求確認本票債權不存在事件，上訴人對於中華民國九十三年十二月十五
日本院台中簡易庭九十三年度中簡字第三０二九號第一審判決提起上訴，經本院於中
華民國九十四年五月十三日辯論終結，判決如下：
    主　　文
上訴駁回。
第二審訴訟費用由上訴人負擔。
    事實及理由
壹、上訴聲明：
一、上訴人方面：
    1.原判決廢棄。
　　2.確認被上訴人持有上訴人於民國九十三年九月六日簽發，票面金額新臺幣（下
　　　同）六十四萬元，到期日為九十三年十月六日，票號ＴＨ0000000號之
　　　本票債權不存在。
二、被上訴人方面：如主文所示。
貳、本事件經本院審理結果，認原審判決之結果，經核於法要無不合，應予維持，茲
    引用原判決記載之事實及理由（如附件）。又按不變更訴訟標的，而補充或更正
    事實上或法律上之陳述者，非為訴之變更或追加，民事訴訟法第二百五十六條定
    有明文。經查，本件上訴人起訴時請求確認被上訴人持有上訴人於九十三年九月
    八日簽發，票面金額六十四萬元，到期日為九十三年十月六日，票號ＴＨ000
    0000號之本票債權不存在，嗣於九十四年五月十三日本院審理中，更正聲明
    發票日為九十三年九月六日，上訴人雖為更正法律上之陳述，並未變更訴訟標的
    ，依前開說明，無庸得被上訴人之同意，應予准許，合先敘明。
參、上訴人雖另以：兩造並無任何債權債務關係存在，係被上訴人之員工蔡寶釧擅用
    上訴人帳戶供第三人進行買賣股票之不法行為所致，原判決未為詳究，其採證自
    屬違法。又原審未調閱當日交易之電話通聯紀錄以查察上訴人當日是否確有電告
    蔡寶釧買賣股票，以發現事實，原審判決未為詳查，即偏採被上訴人員工蔡寶釧
    之不實證詞，自亦違誤不當。上訴人僅對於債務清償協議書及系爭本票之簽名認
    為真正，並非表示該債務清償協議書之內容均屬真正，債務清償協議書是上訴人
    在不知情之狀況下所簽訂的，是上訴人陷於錯誤而簽訂，訴外人蔡寶釧偽冒上訴
    人名義下單購買股票，致使上訴人帳戶存款不足而構成違約情形，於九十三年九
    月六日前往被上訴人豐原分行處，被要求簽立系爭債務清償協議書及系爭本票，
    經上訴人於九十四年一月五日存款補登及列印時，始知遭訴外人蔡寶釧偽冒上訴
    人名義下單購買股票，上訴人已對蔡寶釧提出偽造文書之刑事告訴，顯證上訴人
    遭被上訴人詐欺惡意隱瞞及脅迫而簽立系爭協議書及本票，上訴人自得依民法第
    九十二條第一項規定，撤銷受詐欺脅迫所為之意思表示，並已於九十四年四月十
    五日以存證信函為撤銷受詐欺、脅迫之意思表示，是系爭本票之債權即失憑據。
    縱認被上訴人未詐欺、脅迫上訴人，惟被上訴人取得系爭本票顯係惡意且有重大
    過失，依票據法第十四條第一項之規定，被上訴人仍不得享有票據上權利。被上
    訴人迄今仍未就上訴人有下單買賣股票六十四萬元負舉證責任，系爭本票之債權
    自屬不存在云云，而提起本件上訴，並提出臺灣臺中地方法院檢察署九十四年三
    月四日中檢守精九四發查五四二字第一七七○七號之通知單一份、被上訴人股份
    有限公司變更登記表影本一份、台中法院郵局九十四年四月十五日第○一五五三
    號、第○一五五四號存證信函暨回執影本各二份為證，並聲請勘驗本票之原本。
    惟查：
一、上訴人雖主張：兩造並無任何債權債務關係存在，被上訴人迄今仍未就上訴人有
    下單買賣股票六十四萬元負舉證責任，上訴人僅對於債務清償協議書及系爭本票
    之簽名認為真正，並非表示該債務清償協議書之內容均屬真正，債務清償協議書
    是上訴人在不知情之狀況下所簽訂的，是上訴人陷於錯誤而簽訂，訴外人蔡寶釧
    偽冒上訴人名義下單購買股票，致使上訴人帳戶存款不足而構成違約情形，於九
    十三年九月六日前往被上訴人豐原分行處，被要求簽立系爭債務清償協議書及系
    爭本票，經上訴人於九十四年一月五日存款補登及列印時，始知遭訴外人蔡寶釧
    偽冒上訴人名義下單購買股票，上訴人已對蔡寶釧提出偽造文書之刑事告訴，顯
    證上訴人遭被上訴人詐欺惡意隱瞞及脅迫而簽立系爭協議書及本票，上訴人自得
    依民法第九十二條第一項規定，撤銷受詐欺脅迫所為之意思表示，並已於九十四
    年四月十五日以存證信函為撤銷受詐欺、脅迫之意思表示，是系爭本票之債權即
    失憑據云云，然為被上訴人所否認，並以：上訴人為償還對於被上訴人違約交割
    之款項，於九十三年九月六日簽立債務清償協議書，並簽立系爭本票予被上訴人
    收執，此一債權存在之事實，業經上訴人於第一審言詞辯論庭所自認其為真實，
    自應負償還被上訴人債務之責任，是上訴人於原審所主張之不利己事實，固應生
    自認之效力，而可免除被上訴人就該事實之舉證責任，法院及當事人應併受拘束
    ，並以該自認之事實作為裁判之基礎。另上訴人主張其簽發系爭本票係受被上訴
    人之脅迫所為，除為被上訴人所否認外，並經數位證人於原審結證屬實，則上訴
    人就上訴理由陳稱有利於己之事實，復無法負舉證責任，徒以空口指摘其簽發系
    爭本票係受數名大漢脅迫，然對於如何脅迫其簽發系爭本票，俱未能舉證以實其
    說，故其主張受脅迫而為意思表示云云，殆無可取。系爭本票係根據債務清償協
    議書之約定而簽發的，上訴人確實有下單才會簽立系爭本票及債務清償協議書，
    本件之債權債務關係應屬存在。且上訴人之存摺、印章均是其親自保管，不可能
    有人會利用其帳戶。系爭股票下單係由網路下單，而網路下單係需要密碼條，該
    密碼條只有上訴人知悉，不可能由他人未經授權而下單。上訴人對於蔡寶釧提出
    之偽造文書之告訴，與本件無涉等語，資為抗辯，復據其提出系爭本票、電子交
    易方式申請、變更及註銷申請書及上訴人為本件證券交易之分戶歷史帳查詢表等
    影本各一份為證。經查，被上訴人抗辯稱：上訴人為償還對於被上訴人違約交割
    之款項，於九十三年九月六日簽立債務清償協議書，並簽立系爭本票予被上訴人
    收執等情，有其提出前揭卷附債務清償協議書及系爭本票可稽，即上訴人對於前
    揭債務清償協議書及系爭本票之形式上真正，亦不爭執，堪信屬實，則系爭本票
    應係根據債務清償協議書之約定而簽發的乙節，即確然無疑。而觀諸兩造所協議
    簽立之債務清償協議書第一條即開宗明義地載明：「乙方（即上訴人）於民國九
    十三年九月二日買進、賣出、融資買進/賣出興富發股票發生違約情事，共積欠
    甲方（即被上訴人）金額共計新台幣643262元整，如乙方均有按期履行清償義務
    ，則甲方始同意不另收違約金及利息。」等語，而參諸被上訴人提出卷附上訴人
    為本件證券交易之分戶歷史帳查詢表所載，確均為有關興富發股票之買賣明細，
    是衡諸常情，在上訴人與被上訴人達成協議並簽立前揭債務清償協議書之際，上
    訴人應已知悉兩造達成協議之標的乃為「上訴人於九十三年九月二日買進、賣出
    、融資買進/賣出興富發股票發生違約情事」，且就協議結果確認上訴人共積欠
    被上訴人六十四萬三千二百六十二元之事實，亦為上訴人所同意，並於前揭債務
    清償協議書內簽名、蓋章而達成協議，足見兩造協議過程被上訴人應無詐欺惡意
    隱瞞之情事，則被上訴人憑以抗辯：系爭本票係根據債務清償協議書之約定而簽
    發的，上訴人確實有下單才會簽立系爭本票及債務清償協議書，本件之債權債務
    關係應屬存在等情，顯與常情相符，即堪採信為真實。是上訴人猶主張債務清償
    協議書是上訴人在不知情之狀況下所簽訂的，是上訴人陷於錯誤而簽訂云云，顯
    與事實未符，應不可採。此外，上訴人對其究係如何遭被上訴人詐欺惡意隱瞞及
    脅迫而簽立系爭債務清償協議書及本票乙節，復未舉證以實其說，是依舉證責任
    法則，其此部分之主張顯難採認為真實，則上訴人猶依民法第九十二條第一項規
    定，於九十四年四月十五日以存證信函為撤銷受詐欺、脅迫之意思表示云云，即
    屬無據。
二、上訴人雖繼主張：縱認被上訴人未詐欺上訴人，惟被上訴人取得系爭本票顯係惡
    意且有重大過失，依票據法第十四條第一項之規定，被上訴人仍不得享有票據上
    權利云云。惟按「票據法第十四條所謂以惡意或有重大過失取得票據者，係指明
    知或可得而知轉讓票據之人，就該票據無權處分而仍予取得者而言。」、「票據
    行為，為不要因行為，執票人不負證明關於給付之原因之責任，如票據債務人主
    張執票人取得票據出於惡意或詐欺時，則應由該債務人負舉證之責。」，最高法
    院五二年台上字第一九八七、六四台上字第一五四０號判例參照。經查，本件兩
    造乃為系爭本票直接當事人，揆諸前開判例意旨，上訴人之主張顯與票據法第十
    四條第一項規定之法文要件未符，甚且，被上訴人自上訴人取得系爭本票係根據
    債務清償協議書之約定而合法取得，業如前述，上訴人復未就其主張張執票人即
    上訴人取得票據出於惡意或詐欺之事實，舉證以實其說，則上訴人猶執前詞空言
    主張，應不可採。至上訴人雖質疑原審未調閱當日交易之電話通聯紀錄以查察上
    訴人當日是否確有電告蔡寶釧買賣股票，以發現事實云云，然系爭股票下單既係
    由網路下單，即與交易當日之電話通聯紀錄無關，則上訴人執此為上訴理由，亦
    無足採。
肆、綜前所述，上訴人所執前詞，指摘原判決不當，求予廢棄改判，為無理由，應予
    駁回。
伍、本件事證已臻明確，兩造其餘之攻擊、防禦方法於判決結果已無影響，無一一論
    述之必要，並此敘明。
陸、據上論結，本件上訴為無理由，依民事訴訟法第四百三十六條之一第三項、第四
    百四十九條第一項、第四百五十四條第一項前段、第二項前段、第七十八條，判
    決如主文。
中　　　華　　　民　　　國　　九十四　　年　　　六　　　月　　　三　　　日
                                台灣台中地方法院民事第二庭
~B審判長法　　　官
~B　　　法　　　官
~B　　　法　　　官
右為正本係照原本作成。
不得上訴。
~B 　 　　　　　　書記官
中　　　華　　　民　　　國　　九十四　　年　　　六　　　月　　　三　　　日
附件：
臺灣臺中地方法院民事判決　　　　　　　　　　　九十三年度中簡字第三二九號
　　原　　　告　甲○○　住台中縣東勢鎮福昌制五六巷七號
　　被      告  寶來證券股份有限公司
　　　　　　　　　　　　設台北市○○○路○段二七０號
　　法定代理人　乙○○　住台北市○○○路○段二七０號
　　訴訟代理人　丙○○　住台北市內湖區○○○路三三九號三樓
右當事人間確認本票債權不存在事件，經本院於民國九十三年十二月一日辯論終結，
判決如左：
    主  文
原告之訴駁回。
訴訟費用新臺幣陸仟玖佰肆拾元由原告負擔。
    事實及理由
一、原告之聲明：確認被告持有原告於民國九十三年九月八日簽發、到期日為九十三
    年十月六日、面額為新臺幣（下同）六十四萬元之本票一紙（下稱系爭本票），
    對原告之票據權利不存在。
二、事實摘要：
  (一)原告起訴主張：
  1.被告之業務員蔡寶釧未經原告同意，擅自將原告開立於被告公司之帳戶供第三人
    使用買賣股票，該第三人購買不知名股票六十四萬元後拒不交割，至該筆未交割
    之帳款列於原告帳戶內，被告乃要求原告至位於台中縣豐原市○○街六十七巷十
    五號四樓之台中分公司，當時有數名大漢在場，軟硬兼施要原告在事先準備好的
    本票上簽名，並稱若原告拒簽，將逕送金融總控中心，屆時原告信用會受嚴重影
    響，原告以為簽了本票就沒事，又為一名弱女子，在不堪數名大漢威脅哄騙之下
    ，為求脫身，遂簽名於系爭本票上。
  2.當時被告公司曾峻昇經理跟我說簽了本票就沒有違約交割的問題，我因考慮先生
    工作恐受影響，才簽名的，但事後被告仍將違約交割一事向證券交所申報。
  3.又原告並未積欠被告任何債務，系爭本票係被告以詐欺脅迫之方法取得，自不得
    享有票據上權利，爰請求確認被告就系爭本票，對原告之票據權利不存在等語。
  (二)被告則以：原告於九十三年九月二日發生違約交割，才於同年月八日請原告簽立
    債務清償協議書及系爭本票，當時有其他人在場，不可能有人脅迫她，若原告誤
    解被告的意思，也是動機錯誤而已等語，資為抗辯。並聲明：駁回原告之訴。
三、法院之判斷：
  (一)原告主張被告持有原告為發票人之系爭本票一紙，並為被告所不爭執，堪認為真
    實。惟按當事人主張有利於己之事實者，就其事實有舉證之責任，民事訴訟法第
    二百七十七條前段定有明文。原告雖主張其係被詐欺、脅迫始簽發系爭本票，然
    其就該主張並未舉出任何證據以實其說，揆諸前開說明，已難認其此部分之主張
    為真實。再按所謂脅迫恐嚇，必其言語舉動，有足以使被脅迫恐嚇之人發生恐怖
    心，致陷於不能不遵從之狀態，而為此言語舉動之人，亦必有使他人身體上或精
    神上受其壓迫，發生恐怖心之故意，最高法院著有三年上字第一０七一號判例意
    旨足資參照。證人曾峻昇證稱「我有跟原告說明證券交易法規定，違約並不會影
    響她的信用，只是三年內她無法以自己名義進行股票下單行為，在處理違約交割
    時，因為我們是幫客戶先向交易所支付該筆違約款項，所以我必須請客戶簽立本
    票，以保障日後追償程序，但絕對沒有脅迫」等語；證人蔡寶釧則證稱「當初因
    為交割的時間到了，我跟原告說當天交割需要的金額不足，要報違約，我記得當
    時曾峻昇有跟原告說違約不會影響原告工作，曾峻昇也有跟原告說不能以她自己
    名義下單，當時在場的人有曾經理、副理湯小姐、還有我跟原告共四個人，當時
    還有一些女性同仁在場處理內勤事務，我有跟原告說有違約就會報出去」等語，
    並無原告所稱數名大漢威脅恐嚇之情事，自應認被告此部分之抗辯為真實。原告
    主張其被脅迫云云，自屬無稽。
  (二)又按，所謂錯誤，乃指意思表示之人對於構成意思表示內涵之效果意思，與其表
    示於外之表示內容，因錯誤或不知而致生齟齬而言，至於形成表意人內心效果意
    思之原因，則稱為動機，導致表意人內心效果意思之動機十分繁雜，且只存在表
    意人之內心，不表示於意思表示中，故為相對人所無法查覺，是除當事人之資格
    或物之性質有誤，且為交易上認為重要者，始可視為意思表示內容之錯誤外，其
    餘動機錯誤若未表示於意思表示中，且為相對人所明瞭者，不受意思表示錯誤規
    範之保護，否則法律之安定性及交易之安全無法維護。故縱令原告簽立系爭本票
    時誤認其簽發本票即不會遭被告向證券交易所申報違約交割，然依據臺灣證券交
    易所股份有限公司證券經紀商受託契約準則第十九條規定，「委託人不按期履行
    交割代價或交割證券者，即為違約，其與證券經紀商所訂委託買賣證券受託契約
    當然終止，證券經紀商得收取相當成交金額百分之二之違約金；已收取之違約金
    ，其會計處理應依證券商財務報告編製準則辦理，並提列等額違約損失準備。委
    託人違約時，受託證券經紀商應即註銷其委託買賣帳戶及依本公司『證券經紀商
    申報委託人違約案件處理作業要點』規定申報違約，並代辦交割手續。」，亦即
    一旦發生違約交割情事，證券經紀商即應依法申報，再觀諸兩造簽訂之債務清償
    協議書載明因興富發股票發生違約情事，共積欠被告公司六十四萬三千二百六十
    二元一節，原告主觀上誤認簽立系爭本票即不會遭申報違約交割，實屬意思表示
    之動機發生錯誤，依據上開說明，不受意思表示錯誤規範之保護，原告仍應負發
    票人責任。
  (三)又原告主張其與被告間並無債權債務關係存在，然為被告所否認，並提出債務清
    償協議書一紙為證，原告對於該協議書由其所簽訂一事並不否認，則其上開所辯
    ，亦屬無據。
  (四)綜上所述，原告就主張其簽發系爭本票係遭詐欺、脅迫一事，無法舉證以實其說
    ，自仍須依票據文義負其責任。從而，原告訴請確認被告就系爭本票之票據債權
    不存在，為無理由，應予駁回。
四、結論：本件原告之訴為無理由，依民事訴訟法第四百三十六條第二項、第七十八
    條，判決如主文。
中　　　華　　　民　　　國　　九十三　　年　　 十二 　　月　　 十五 　　日
　　　　　　　　　　　　　　　　　臺灣臺中地方法院臺中簡易庭
          　                          法　官　陳姵君
